臺灣新北地方法院民事判決
111年度訴字第2249號
原      告  東菖企業股份有限公司


法定代理人  林清棋  
訴訟代理人  陳珮瑜律師
被      告  欣聯業工程有限公司

法定代理人  鄭碧玲  
訴訟代理人  周誠鐘  
            楊敏宏律師
上列當事人間請求給付貨款事件，經本院於民國111年11月25日
言詞辯論終結，判決如下：
    主  文
原告之訴駁回。
訴訟費用由原告負擔。
    事實及理由
一、原告起訴主張：
  ㈠原告係專營燈具製造買賣之廠商，被告為履行其與訴外人桃
    園國際機場股份有限公司之工程合約，乃於109年10月5日向
    原告訪價【聲證1】，兩造並依原告之報價單成立燈具買賣
    採購契約【聲證2，註：聲證2之內容均同聲證1、僅是將之
    拆分為二份書面】，約定以原告報價單所載之單價計價、數
    量則依被告之指示數量出貨。
  ㈡原告遂自110年1月份至111年12月份陸續依據被告指示之品項
    及數量出貨，各月份出貨之品項、數量均已受被告公司人員
    簽收無訛，原告並已開立發票予被告，此有各期受被告簽收
    之出貨單、統一發票、原告之應收帳款對帳單【聲證3-1】
    至【聲證3-10】可稽，原告並將各期出貨之發票、應收及未
    收款項等明細彙整如支付命令聲請狀【附表1】所示（下稱
    附表1）。
  ㈢按買受人應按物之性質，依通常程序從速檢查其所受領之物
    ，如發見有應由出賣人負擔保責任之瑕疵時，應即通知出賣
    人；買受人怠於為前項之通知者，除依通常之檢查不能發見
    之瑕疵外，視為承認其所受領之物；不能即知之瑕疵，至日
    後發見者，應即通知出賣人，怠於為通知者，視為承認其所
    受領之物，民法第356條定有明文。而兩造採購契約亦特別
    約明「5.買方於收貨日七日內辦理驗收，逾期非經賣方同意
    ，不接受退貨。」(參【聲證1】、【聲證2】)，而針對原告
    歷次出貨有所缺失之貨物，被告均已請求原告更換或修繕完
    畢，又原告最後一次出貨時間為110年12月24日(參【聲證3-
    10】)，被告迄今均無再表示所收貨物有何等缺失，且原告
    之各批出貨均早已逾契約所訂之7日驗收期間，故依兩造採
    購契約第5點之約定，應視為被告已承認其所受領之原告歷
    次出貨，不得再予退貨甚明。
  ㈣另查，關於付款條件，兩造採購契約第7點約明「付款方式：
    第一次交易，訂金20%，其餘尾款採月結方式，交貨當月結
    ，票期60天。」(參【聲證1】、【聲證2】)，是可知，雙方
    約定由原告於出貨當月月底開立對帳單請款，被告則依月結
    60天之條件開立金額相符之支票予原告。而關於各期貨款之
    給付期限，以110年2月為例，該月份結算之出貨款項計為新
    台幣（下同）3,276,000元(參【聲證3-1】)，因雙方係約定
    「交貨當月結」，原告即已開立當月貨款發票請款，而依雙
    方約定「票期60天」(為簡便計算，原告乃以60日或2個月認
    定)，故被告即應於當月底110年2月28日後之60日(或2個月)
    即110年4月30日(參【附表1】之(H)欄位)，使原告得兌領相
    應金額之當期貨款。
  ㈤而承前述，被告對於原告之各期出貨均已逾契約第5點所約定
    之7日之驗收檢查日而已承認所受領之貨物，故被告即負有
    依「票期60天」之期限使聲請人兌領足額貨款之義務，又原
    告迄今累計出貨且受被告簽收之貨款共計為29,802,301元(
    參【聲證3-1】至【聲證3-10】及【附表1】)，然被告迄今
    僅給付26,901,903元，尚餘貨款3,102,898元未給付，原告
    爰依據兩造採購契約第5點、第7點及民法第345條第1項、第
    367條約定，請求被告給付各期應給付未給付之貨款總計為3
    ,102,898元。
  ㈥另按，給付有確定期限者，債務人自期限屆滿時起，負遲延
    責任。遲延之債務，以支付金錢為標的者，債權人得請求依
    法定利率計算之遲延利息。應付利息之債務，其利率未經約
    定，亦無法律可據者，週年利率為百分之五。民法第229條
    第一項、第233條第一項前段、第203條復分別定有明文，兩
    造依據採購契約第7點約定各期貨款之給付期限，依此，各
    期貨款應給付之期限詳如【附表1】之(H)、(J)欄位所示，
    因被告就各期貨款均有遲延給付之情，各期貨款遲延給付之
    數額詳如【附表1】之(G)、(I)欄位所示，原告爰就被告各
    期未付款數額請求加計各期貨款給付期限屆後至清償日止之
    遲延利息，詳如聲明所載。
  ㈦並聲明：被告應給付原告3,102,898元，及其中276,000元自1
    10年5月1日起、其中393,823元自110年6月1日起、其中428,
    578元自110年7月1日起、其中968,206元自110年8月1日起、
    其中718,681元自110年10月1日起、其中81,081元自110年11
    月1日起、其中235,899元自110年12月1日起、餘630元自111
    年2月1日起，均至清償日止，按週年利率百分之5計算之利
    息。
二、被告答辯：
  ㈠本件原告以聲證1、2兩造採購契約第7點約明「付款方式：第
    一次交易，訂金20%，其餘款採月結方式，交貨當月結，票
    期60天。」為請求基礎，惟查：本件原告請求之款項，均為
    「10%保留款」，可由原告所附聲證資料得知：「保留276,0
    00」(司促字卷第25頁)；「保留款393,823」(同卷第31頁)
    ；「保留款428,578」(同卷第37頁)；「保留款257,222+710
    ,984」(同卷第45頁)；「保留款576,496+140,685=708,181
    」(同卷第55頁)；「保留款10,500」(同卷第65頁)；「保留
    款81,081+235,899」(同卷第75頁) ；「保630」(同卷第87
    頁)，而兩造約定尾款即保留款給付之條件為「業主就桃機
    二航照明改善工程驗收時」，惟本件採購尚未經業主驗收，
    原告請求給付保留款之條件尚未成就，原告之訴無理由。
  ㈡本件原告經辦林家鴻與被告員工就系爭買賣之line對話紀錄
    中（被證4號），關於本件「照明設備買賣合約書」協商時
    程如下：
  ⒈林家鴻於110年2月初先傳送檔名「照明合約書－欣聯業.pdf」
    即被證5號之內容。
  ⒉被告於110年2月23日回傳檔名「室內燈 合約書110.02.23改.
    pdf」即被證6號之內容。
  ⒊林家鴻再於110年3月5日傳送檔名「00000000欣聯業-桃機照
    明改善合約書.pdf」即被證7號之內容。
　⒋即兩造就本件「照明設備買賣合約書」協商過程中，對於該
    合約書第三條第1項付款條件：「…保留款10%，本照明工合
    約內之工項已無追加減帳時應給付保留款。」（參被證5、6
    、7號）均無異議且未曾更動，合先敘明。
  ㈢按「解釋契約，不能拘泥於契約之文字，應於文義上及論理
    上詳為推求，以探求當事人立約時之真意，並通觀契約全文
    ，斟酌訂立契約當時及過去之事實、交易上之習慣等其他一
    切證據資料，本於經驗法則及誠信原則，從契約之主要目的
    及經濟價值作全盤之觀察，以為判斷基礎。如可確認當事人
    於訂約時，關於某事項依契約計畫顯然應有訂定而漏未訂定
    ，致無法圓滿達成契約目的而出現漏洞者，非不得斟酌締約
    過程、締約目的、契約類型、內容等關連事實，依誠信原則
    就契約進行補充性之解釋。」（最高法院110年度台上字第3
    204號民事判決意旨參照）、「按契約之補充解釋，係將當
    事人未明文約定之事項，當成契約漏洞，參考並斟酌締約過
    程、締約目的、契約類型、內容等關連事實，依誠信原則予
    以填補。」（最高法院109年度台上字第2123號、94年度台
    上字第1809號民事判決意旨參照）、「意思表示是否合致，
    所探求者為客觀上得認知之意思，法院應綜合締約過程顯現
    於外之事實，斟酌交易習慣，本於推理之作用，依誠信原則
    合理認定之（最高法院99年度台上字第990號、109年度台上
    字第2133號、109年度台上字第1766號民事判決意旨參照）
    。
  ㈣本件交易確有10%保留款之約定：
  ⒈系爭「照明設備買賣合約書」關於10%保留款之約定，最初係
    由原告所撰寫並傳送交由被告審閱內容，過程中雙方均未就
    10%保留款之約定有任何異議與更動。
  ⒉本件被告向原告購買燈具係為執行「第一、二航廈照明及設
    備改善工程採購契約」（被證8），再由系爭「照明設備買
    賣合約書」第一條清楚載明：「工程名稱：桃園機場第一、
    二航廈照明及設備改善工程」（參被證5、6、7號），復該
    採購契約確有關於「保留款」之約定（參採購契約第5、9、
    21條），顯然原告知悉被告有10%保留款約定之需求，始會
    於最初110年2月傳送檔名「照明合約書－欣聯業.pdf」即被
    證5號之內容中，第三條付款辦法即清楚載明保留款10%。
  ⒊復本件交易金額高達新台幣3,500萬元，雙方約定10%保留款
    用以為擔保亦屬常情。
  ⒋再查，依被告所提答辯一狀內之表格內容可知，除(1)第一筆
    款項被告展現誠意整筆付款300萬元，未扣足保留款；(2)非
    本件契約內容之配備零件，未予扣保留款；(3)本件契約標
    的系統設備，未予扣保留款，其餘被告確實均有扣足10%保
    留款。
  ⒌更查，由原告所附聲證資料得知，原告亦承認本件有保留款
    之約定，否則為何會在自己所保存之資料上記明「保留款」
    。
  ⒍末查，若非有10%保留款之約定，原告於每期被告未足額付款
    時，自應向被告為主張，惟卷內卻無原告向被告主張給付不
    足額之任何證據，反而係原告自行載明「保留款」之字眼，
    益證本件確有10%保留款之約定。
  ㈤綜上，本件兩造確有10%保留款之意思合致，縱然未明文約定
    ，依上開實務見解，斟酌締約過程、締約目的、契約類型、
    內容等關連事實，依誠信原則予以補充解釋，應認本件兩造
    確有10%保留款之約定，而本件採購尚未經業主驗收，且原
    告亦尚未交付備品予被告，則仍有追加減帳之可能，原告請
    求給付保留款之條件尚未成就，原告之訴無理由。
  ㈥末查，原告就本件買賣燈具尚有備品未給付予被告，被告已
    遭業主催告（被證9號），而針對備品，原告早於110年11月
    底承諾出貨予被告（被證10號），惟迄今尚未交付，據此，
    被告以本答辯狀為催告之意思表示，被告應於收到本答辯狀
    後15日內交付被證10號所示之備品，否則，若日後被告遭業
    主裁罰，將不排除對原告請求損害賠償。
  ㈦並聲明：原告之訴駁回。
三、原告主張兩造於109年10月5日成立燈具買賣採購契約，原告
    自110年1月份至111年12月份陸續依據被告指示之品項及數
    量出貨，各月份出貨之品項、數量均已受被告公司人員簽收
    無訛，原告並已開立發票予被告，原告並將各期出貨之發票
    、應收及未收款項等明細彙整如附表1所示，原告迄今累計
    出貨且受被告簽收之貨款共計為29,802,301元，被告已給付
    26,901,903元，尚餘貨款3,102,898元未給付之事實，有報
    價單、發票、應收帳款對帳單及出貨單等件為證，且為被告
    所不爭執，堪信為真實。
四、原告復主張其得依兩造採購契約第5點、第7點約定及民法第
    345條第1項、第367條規定，請求被告給付各期應給付未給
    付之貨款總計3,102,898元及其法定遲延利息等情。則為被
    告所否認，並以前開情詞置辯。經查：
  ㈠本件原告主張兩造係依原告之報價單成立燈具買賣採購契約
    ，並無保留款約定，原告自得依兩造採購契約第5點、第7點
    約定及民法第345條第1項、第367條規定，請求被告給付各
    期應給付未給付之貨款總計3,102,898元本息等情。被告則
    抗辯兩造約定尾款即保留款給付之條件為「業主就桃機二航
    照明改善工程驗收時」，惟本件採購尚未經業主驗收，原告
    請求給付保留款之條件尚未成就，原告之訴無理由等語。是
    本件爭點應為兩造就系爭契約有無保留款之約定。
　㈡按解釋契約，不能拘泥於契約之文字，應於文義上及論理上
    詳為推求，以探求當事人立約時之真意，並通觀契約全文，
    斟酌訂立契約當時及過去之事實、交易上之習慣等其他一切
    證據資料，本於經驗法則及誠信原則，從契約之主要目的及
    經濟價值作全盤之觀察，以為判斷基礎。如可確認當事人於
    訂約時，關於某事項依契約計畫顯然應有訂定而漏未訂定，
    致無法圓滿達成契約目的而出現漏洞者，非不得斟酌締約過
    程、締約目的、契約類型、內容等關連事實，依誠信原則就
    契約進行補充性之解釋（最高法院110年度台上字第3204號
    裁判意旨參照）。　
　㈢本件依原告提出之聲證資料所示：「保留276,000」(司促字
    卷第25頁)；「保留款393,823」(同卷第31頁)；「保留款42
    8,578」(同卷第37頁)；「保留款257,222+710,984」(同卷
    第45頁)；「保留款576,496+140,685=708,181」(同卷第55
    頁)；「保留款10,500」(同卷第65頁)；「保留款81,081+23
    5,899」(同卷第75頁) ；「保630」(同卷第87頁)等情，可
    見被告抗辯兩造約定尾款即保留款給付之條件為「業主就桃
    機二航照明改善工程驗收時」，惟本件採購尚未經業主驗收
    ，原告請求給付保留款之條件尚未成就等節，已屬有據。
　㈣被告抗辯本件交易確有10%保留款之約定，復有下列事證足參
     ：
  ⒈本件原告經辦林家鴻與被告員工就系爭買賣之line對話紀錄
    中（被證4號），關於本件「照明設備買賣合約書」協商時
    程為：⑴林家鴻於110年2月初先傳送檔名「照明合約書－欣聯
    業.pdf」即被證5號之內容。⑵被告於110年2月23日回傳檔名
    「室內燈 合約書110.02.23改.pdf」即被證6號之內容。⑶林
    家鴻再於110年3月5日傳送檔名「00000000欣聯業-桃機照明
    改善合約書.pdf」即被證7號之內容。兩造就本件「照明設
    備買賣合約書」協商過程中，對於該合約書第三條第1項付
    款條件：「…保留款10%，本照明工合約內之工項已無追加減
    帳時應給付保留款」（被證5、6、7號）均無異議且未曾更
    動。
　⒉本件交易期間長達1年，總金額並高達3,500萬元，則兩造約
    定10%保留款用以為擔保，亦與一般交易常情相符。　
  ⒊本件被告向原告購買燈具係為執行「第一、二航廈照明及設
    備改善工程採購契約」（被證8），而由系爭「照明設備買
    賣合約書」第1條記載：「工程名稱：桃園機場第一、二航
    廈照明及設備改善工程」（被證5、6、7號），及該採購契
    約確有關於「保留款」之約定（採購契約第5、9、21條），
    可見原告應知悉被告有10%保留款約定之需求，乃於最初110
    年2月傳送檔名「照明合約書－欣聯業.pdf」第3條付款辦法
    即清楚載明保留款10%。
  ⒋依被告所提答辯一狀內之表格內容可知，除第1筆款項被告係
    整筆付款300萬元，未扣保留款外，其餘各筆被告大致均有
    預扣10%保留款。
  ⒌依原告提出聲證資料，已有自行載明「保留款」字樣，可見
    原告應明知並同意本件有保留款之約定，否則豈會在自己所
    保存之資料上記明「保留款」。
  ⒍況本件倘無10%保留款之約定，原告於每期被告未足額付款時
    ，自應向被告為主張，惟原告並未能提出有向被告主張給付
    不足額之證據，益徵本件兩造應有10%保留款之約定。　
  ㈤綜上所述，本件兩造有10%保留款之約定，即兩造約定尾款即
    保留款給付之條件為「業主就桃機二航照明改善工程驗收時
    」，因本件採購尚未經業主驗收，原告請求給付保留款之條
    件尚未成就，自屬不應准許。
五、從而，本件原告依兩造採購契約第5點、第7點約定及民法第
    345條第1項、第367條第229條第1項、第233條第1項前段、
    第203條規定，請求被告應給付原告3,102,898元，及其中27
    6,000元自110年5月1日起、其中393,823元自110年6月1日起
    、其中428,578元自110年7月1日起、其中968,206元自110年
    8月1日起、其中718,681元自110年10月1日起、其中81,081
    元自110年11月1日起、其中235,899元自110年12月1日起、
    餘630元自111年2月1日起，均至清償日止，按週年利率百分
    之5計算之利息，為無理由，應予駁回。
六、本件事證已臻明確，兩造其餘主張及攻擊防禦方法，核與判
    決結果不生影響，爰不一一論述，附此敘明。
七、訴訟費用負擔之依據：民事訴訟法第78條。
中　　華　　民　　國　　111 　年　　12　　月　　16　　日
                  民事第五庭    法　官　連士綱
以上正本係照原本作成
如對本判決上訴，須於判決送達後20日內向本院提出上訴狀。如
委任律師提起上訴者，應一併繳納上訴審裁判費。
中　　華　　民　　國　　111 　年　　12　　月　　19　　日
                                書記官　游曉婷